臺灣桃園地方法院民事判決
111年度重訴字第183號
原      告  劉錦梅  
            陳秋女  
            甘秀娥  
共      同
訴訟代理人  何仁崴律師
            賴文萍律師
被      告  李高秀春
訴訟代理人  許啟龍律師
            張雅蘋律師
上列當事人間請求所有權移轉登記事件，本院於民國111年10月6
日辯論終結，判決如下：
    主  文
原告之訴駁回。
訴訟費用由原告負擔。
    事實及理由
壹、程序事項
    按訴狀送達後，原告不得將原訴變更或追加，但請求之基礎
    事實同一者，不在此限，民事訴訟法第255條第1項第2款定
    有明文。查本件原告起訴時原聲明為：被告應將坐落如附表
    一編號1至5所示土地（下稱系爭土地）之所有權，各按附表
    二「應有部分」欄所示比例移轉登記予原告（本院卷第3頁
    ）。嗣於民國111年7月5日具狀追加備位聲明為：被告應將
    系爭土地登記為兩造公同共有（本院卷第333至334頁），經
    核其所為訴之追加，合於上開規定，應予准許。
貳、實體事項
一、原告主張：兩造與訴外人宋添旗於80年8月12日合資向訴外
    人謝漢雄購買系爭土地，兩造與宋添旗就系爭土地之應有部
    分持有比例與坪數，約略按出資額比例定之，原告各為3056
    .7分之571.34，被告及宋添旗各為3056.7分之942.68、3056
    .7分之400，因僅被告具自耕農身分，故將系爭土地借名登
    記於被告名下，兩造與宋添旗簽立共同購買土地契約書（下
    稱系爭契約書），嗣於2、3年前，宋添旗將其對系爭土地之
    所有權利出售予被告，故系爭土地之合資、借名登記無名契
    約現係存在於兩造之間，原告自得類推適用民法委任關係終
    止規定，以民事聲請調解狀之送達向被告為終止系爭土地借
    名登記契約之意思表示，爰依民法第179條、第549條第1項
    及第541條第2項規定，請求被告依附表二原告就系爭土地所
    有權應有部分比例，移轉登記所有權之應有部分予各原告；
    如認兩造間應類推適用合夥關係，原告亦得依民法第827條
    第1項、第828條準用第821條前段規定，請求被告在合夥清
    算前將系爭土地登記為兩造公同共有等語。並聲明如前。
二、被告則以：系爭契約書非為原告主張之借名登記無名契約，
    依系爭契約書第5條約定內容，可證明系爭契約書為共同投
    資之無名契約，無有按投資人投資比例為持份移轉之約定；
    又兩造與宋添旗共同出資購買系爭土地，並約定出資比例，
    目的在於土地漲達一定幅度時予以處分賺取利潤，依實務見
    解，系爭契約性質上屬合資契約，其與合夥不相牴觸之部分
    ，自得類推適用合夥之相關規定，於清償合資債務及返還各
    合資人之出資後，如有賸餘，再行分配利益，始為合法。兩
    造間尚未達成如何進行結(清)算程序之共識，原告即以系爭
    契約書業經其終止，逕依終止借名登記契約之返還請求、不
    當得利之規定，請求被告依系爭契約書移轉登記系爭土地予
    原告，顯無理由；又兩造間非合夥，僅在結算時與合夥結算
    未抵觸時，類推適用合夥結算程序，原告依民法第827條第1
    項、第828條準用第821條前段規定請求被告將系爭土地登記
    為兩造公同共有，亦無理由等語，資為抗辯。並聲明：原告
    之訴駁回。
三、得心證之理由：
  ㈠兩造與宋添旗於80年8月12日合資向謝漢雄購買系爭土地，原
    告就系爭土地持有比率各為3056.7分之571.34，被告及宋添
    旗各為3056.7分之942.68、3056.7分之400，因僅被告具自
    耕農身分，故將系爭土地登記於被告名下，兩造與宋添旗簽
    立系爭契約書，嗣宋添旗將其對系爭土地之所有權利出售予
    被告等情，有系爭契約書、系爭土地登記第二類謄本及土地
    所有權狀可參（本院卷第17至21、31至50頁），且為兩造所
    不爭執，堪信為真實。
  ㈡原告依民法第179條、第549條第1項及第541條第2項規定，請
    求被告於借名登記契約終止後，辦理所有權應有部分移轉登
    記，為無理由：
　⒈按當事人主張有利於己之事實者，就其事實有舉證之責任，
    民事訴訟法第277條前段定有明文。次按合資契約，乃雙方
    共同出資完成一定目的之契約。合資契約之成立，須以契約
    雙方就共同出資完成一定目的及出資、獲利比例，均達成意
    思表示合致為要。又「借名登記」契約云者，謂當事人約定
    一方將自己之財產以他方名義登記，而仍由自己管理、使用
    、處分，他方允就該財產為出名登記之契約。其成立側重於
    借名者與出名者間之信任關係，在性質上應與委任契約同視
    。倘其內容不違反強制、禁止規定或公序良俗者，固應賦予
    無名契約之法律上效力，並類推適用民法委任之相關規定。
    原告主張兩造就系爭土地成立借名登記契約乙節，為被告否
    認，揆之前揭說明，自應由原告就兩造間確有達成借名登記
    意思表示合致之事實，負舉證之責。
　⒉系爭契約書第1條約定：共同委託李高秀美之1人之名義向桃
    園縣中壢地政事務所辦理土地所有權登記；第2條約定：共
    同購買土地之出資資金及持有土地之比率明細表如左列；第
    3條約定：共同購買土地人之所有股東之任何人，如須使用
    土地或其他之土地改良物等之行為，必須經共同購買人全體
    股東5人同意，方可使用，條件另訂之；第4條約定：共同購
    買土地人之所有股東之任何人，如將股份（持有土地）抵押
    轉讓或出售，必須經全體共同購買人之同意，並且共同購買
    人有優先承受之權利；第5條約定：共同購買人所共同購買
    之土地，如欲抵押或出售，必須經全體共同購買人之同意方
    可為之。足認兩造就共同購買系爭土地之出資資金及持有土
    地之比率有所約定，兩造均為股東，就系爭土地之使用、抵
    押或出售及共有人應有部分之抵押或出售，須經全體共同購
    買人（即兩造）同意方得為之，惟兩造無經營特定共同事業
    之意思，故系爭契約書應為合資契約。依系爭契約書約定內
    容，核與借名登記契約中係由自己管理、使用、處分財產不
    符，原告復未就兩造間存有借名登記契約為舉證，其主張已
    終止兩造間借名登記之法律關係，向被告請求移轉系爭土地
    所有權應有部分，自無可採。
  ㈢原告依民法第827條第1項、第828條準用第821條前段規定，
    請求被告將系爭土地登記為兩造公同共有，為無理由：
  ⒈按各共有人對於第三人，得就共有物之全部為本於所有權之
    請求，但回復共有物之請求，僅得為共有人全體之利益為之
    ；依法律規定、習慣或法律行為，成一公同關係之數人，基
    於其公同關係，而共有一物者，為公同共有人，民法第821
    條、第827條第1項分別定有明文。又第821條規定，依同法
    第828條第2項之規定，於公同共有準用之。次按合夥為二人
    以上互約出資以經營共同事業之契約，合夥財產為合夥人全
    體公同共有，各合夥人之權利及於合夥財產之全部，無所謂
    應有部分存在。因合夥財產與合夥人個人財產有別，故合夥
    人於合夥清算前，不得請求合夥財產之分析。又合資與合夥
    之差異僅在合夥係以經營共同事業為特點，則就性質不相牴
    觸部分，非不得類推適用民法合夥之相關規定，以定合資人
    間之權義歸屬。
  ⒉經查，兩造間成立合資契約，非合夥關係，僅就性質不相牴
    觸部分，得類推適用民法合夥之相關規定，已如前述，依系
    爭契約書第2條，兩造間就系爭土地乃屬分別共有，兩造並
    無就系爭土地成立公同共有關係之約定，是原告依民法第82
    7條第1項、第828條準用第821條前段規定，請求被告將系爭
    土地登記為兩造公同共有，與系爭契約書約定內容不符，亦
    屬無據。
四、綜上所述，本件原告先位請求被告應將系爭土地之所有權，
    各按附表二「應有部分」欄所示比例移轉登記予原告，備位
    請求被告應將系爭土地登記為兩造公同共有，均無理由，本
    院不能准許，依法應予駁回。
五、本件為判決之基礎已臻明確，兩造其餘主張、陳述並所提證
    據均與本件之結論無礙，爰不再一一論述，附此敘明。
六、訴訟費用負擔之依據：民事訴訟法第78條。
中　　華　　民　　國　　111 　年　　11　　月　　8 　　日
                 民事第一庭    法  官  呂如琦
正本係照原本作成。
如對本判決上訴，須於判決送達後 20 日內向本院提出上訴狀。
如委任律師提起上訴者，應一併繳納上訴審裁判費。
中　　華　　民　　國　　111 　年　　11　　月　　9 　　日
 　　　　　　　　　　　　　　　書記官  王志成

附表一：
編號 土地地號 面積（平方公尺） 使用地類別 權利範圍 1. 桃園市○○區○○段0000號（重測前草漯段234-2地號） 207.85 農牧用地 1分之1 2. 桃園市○○區○○段0000號（重測前草漯段234-3地號） 1890.43 農牧用地 1分之1 3. 桃園市○○區○○段0000號（重測前草漯段235-2地號） 1063.71 農牧用地 1分之1 4. 桃園市○○區○○段0000號（重測前草漯段236地號） 1833.67 農牧用地 1分之1 
5. 桃園市○○區○○段0000號（重測前草漯段236-2地號） 5131.98 農牧用地 1分之1 

附表二：
編號 原告 應有部分 ⒈ 劉錦梅 57134/305670 ⒉ 陳秋女 57134/305670 ⒊ 甘秀娥 57134/305670